最高法院刑事判決　　　　　　　　　　　　　　　九十一年度台上字第二四二六號
　　上　訴　人　甲○○
　　　　　　　　乙○○
右上訴人等因殺人案件，不服台灣高等法院中華民國八十九年一月三十一日第二審更
審判決（八十八年度上更(一)字第八三九號，起訴案號：台灣板橋地方法院檢察署八十
四年度偵字第一七四０八號），提起上訴，本院判決如左：
    主  文
原判決撤銷，發回臺灣高等法院。
    理  由
本件原判決認定上訴人甲○○、乙○○均係台北縣新莊市○○路四一七號「綠洲ＫＴ
Ｖ酒店」之員工，呂芳吉（下稱呂某）、游東殷（下稱游某）、呂芳和與陳福銓（綽
號「老鼠」）等人於民國八十三年二月十三日零時三十分許，在該酒店二０八室飲酒
後至櫃檯結帳欲離開時，游某折返上揭二０八室取回呂某遺落在該室之行動電話機後
，竟以唱歌不悅為由摔壞該室內之麥克風，並以腳踹該室內之電視機後離去。適該酒
店員工郭楚穎（下稱郭某，案發當日已離職）經過該處，乃質問游某該如何賠償損失
。游某乃跑至該酒店外告訴呂某等人謂其遭郭某辱罵及追打，呂某於盛怒之下遂拔起
該酒店插在地上之週年慶旗杆，與游某及陳福銓分別追打郭某與隨後趕至之甲○○。
郭某與甲○○見狀即逃至該酒店內，郭某旋又逃入會計辦公室內躲藏，甲○○則與呂
某在該酒店大廳休息區內互毆。嗣呂某手中之旗杆遭不詳之人搶奪後，上訴人等與另
一不詳姓名之成年人，在客觀上均可預見如分別以手及木棍毆打呂某，可能發生呂某
頭頂顳部受重力碰撞致死之結果，竟共同基於傷害之犯意聯絡，由上訴人等分別以手
，另一不詳姓名之成年人則持木棍共同毆打呂某，於雙方扭打中，呂某頭頂顳部受重
力碰撞不支倒地，致顱內左側硬腦膜下腔和蜘蛛網膜下腔出血、腦水腫，經送醫急救
延至同年月十六日凌晨一時十分許不治死亡等情。因而撤銷第一審判決，並變更起訴
法條，改判論處上訴人等共同傷害人之身體，因而致人於死罪刑，固非無見。
惟查：(一)、按刑法上之加重結果犯，固以加害人能預見其結果之發生為其成立要件之
一，但此所謂能預見乃指客觀情形而言，與加害人本身主觀上有無預見之情形不同。
倘加害人主觀上已有預見，而其結果之發生又不違背其本意時，則屬刑法第十三條第
二項所規定間接故意之範疇，無復論以加重結果犯之餘地。因此，加害人在客觀上有
無預見該結果發生之可能，以及加害人主觀上對於結果之發生有無預見，暨該項結果
之發生是否違背其本意，均與判斷加害人應負何種刑責有重要之關係，有罪判決書之
事實欄自應對此加以認定記載，並於理由內詳予敘明，始足以為判決之依據。原判決
認定上訴人等及另一不詳姓名之成年人在客觀上均可預見如以手及木棍毆打呂某，可
能發生呂某致死之結果，竟分別以手及木棍共同毆打呂某，致呂某顱內左側硬腦膜下
腔和蜘蛛網膜下腔出血、腦水腫，經送醫急救不治死亡等情，而論以普通傷害致人於
死罪。雖原判決已就上訴人等在客觀上能預見呂某發生死亡結果，加以認定說明，然
其對於上訴人等在主觀上對於呂某死亡結果之發生究竟有無預見，以及其死亡之結果
是否違背其等之本意，並未於事實欄內進一步加以認定記載，復未於理由欄內加以論
敘說明，致此部分事實仍有未明，本院自無從為適用法律當否之判斷。(二)、原判決依
據游東殷在警訊之陳述，認定呂某除遭上訴人等以手毆打外，並遭「另一不詳姓名之
成年人」以木棍毆打致死，並於理由內以括弧註明其出處為「相驗卷第九頁」（見原
判決第四面第八、九行）。惟卷查本案八十三年度相字第二七八號相驗卷第九頁警訊
筆錄中，游某陳稱當時手持木棍追趕伊等之人為「著綠洲（ＫＴＶ）服務生服裝」之
服務生等語；其後於偵查中更進一步陳稱：「……我出來後就被一個人追，後來知道
他叫邱益山，當時他手裏已有拿棍子了，所以我就跑出去……而邱益山跑進櫃檯換了
一支長木棍，我與『老鼠』就一起把他壓制住……」等語（見相驗卷第三十三頁）；
似指邱益山即為其在警訊時所稱持木棍追趕伊等之服務生。原判決認定係「不詳姓名
之成年人」持木棍毆打呂某，似與游某在偵查中所供不符。究竟案發當時持木棍追毆
游某及呂某等人者，是否即為該酒店服務生邱益山，抑或另有其人？倘係另有其人，
則其是否為該酒店之服務生？若是，其姓名年籍為何？上開疑點與判斷何人與上訴人
等共犯本案攸關，自有併予查明釐清之必要。原審未予查明，遽謂持木棍毆打呂某致
死之共犯係「不詳姓名之成年人」，尚嫌調查未盡。(三)、原判決依據台灣高等法院檢
察署八十五年五月六日檢仁醫字第五一六三號函，及慶生醫院八十五年五月二十八日
慶醫總字第八七八號函等證據資料，認定呂某係遭上訴人等及另一不詳姓名者分別以
「手」及「木棍」毆打，雙方扭打中，呂某頭頂顳部受重力碰撞不支倒地，致顱內左
側硬腦膜下腔和蜘蛛網膜下腔出血、腦水腫，經送醫不治死亡。然台灣高等法院檢察
署第五一六三號函之研判意見係稱：「(一)……依顱內傷勢判斷，應是鈍器重力碰撞。
(二)、依筆錄記載，死者曾拿旗桿，又被搶下。因此旗桿敲打的可能性極高」等語。而
慶生醫院第八七八號函則稱：「……據家屬及朋友訴病人被人用鐵器打傷」等語，有
上開二函件附卷可稽（見一審卷第二二八頁、第二四三頁）。原判決認定呂某係遭上
訴人等及另一不詳姓名者分別以「手」及「木棍」毆打致死一節，似與上開函件所稱
兇器為「旗桿」或「鐵器」未盡相符。且據該酒店總經理陳泰榮陳稱：該酒店外面插
有旗桿，是木頭做的，橫的有「鐵」及一塊布等語（見一審卷第一二０頁反面）。究
竟上開不詳姓名之人持以行兇之工具，係普通之木棍，抑或該酒店插於地上之「週年
慶旗桿」？若是，該旗桿之長度、粗細如何？是否含有鐵器材質？與被害人之傷勢能
否吻合？此與判斷上開共犯所持兇器之種類有關，自應一併查明釐清。原審未予查明
，遽行判決，尚嫌調查未盡。又原判決認定呂某於案發當時曾拔起該酒店插放於地上
之「週年慶旗杆」，並持以攻擊郭某與甲○○，嗣呂某手中之旗杆遭不詳之人搶奪後
，上訴人等與另一不詳姓名之人即分別以手及木棍共同毆打呂某，致呂某傷重不治死
亡等情。而卷查邱益山於偵查中陳稱：「我是看到陳泰榮叫他們不要打，當時他已在
現場，他有去搶死者的木棍」等語（見相驗卷第二十九頁反面）。嗣於第一審中亦陳
稱：「陳泰榮有去搶死者之旗桿，但沒搶到……」等語（見一審卷第二五七頁）。而
游某於警訊時亦陳稱：「綠洲ＫＴＶ的陳經理（指陳泰榮）手裡拿著一大把木棍，嘴
裡喊說『給他們死』……」等語（見相驗卷第九頁反面）。若其二人所述屬實，則陳
泰榮於案發當時似有搶奪呂某之旗桿，或手持「一大把木棍」喊稱「給他們死」之情
形。究竟陳泰榮當時有無搶奪呂某手中所持之旗桿？若有，其搶下後有無反持該旗桿
毆擊呂某，或交予邱益山或他人使用？此項疑點亦與判斷本案共犯之身份及其使用之
兇器種類有關，亦有一併究明釐清之必要。原審對此未併予調查，遽行判決，亦嫌調
查未盡。(四)、卷查本件案發當時與被害人呂某同往上開酒店消費之游某、呂芳和、張
有正於偵查中一致陳稱：與渠等同行之陳福銓、盧淑芳、盧秀敏應有目睹呂某被打之
情形等語（見相驗卷第三十三頁）。而本案尚有諸多疑點，事實猶未完全釐清，業如
前述，自有傳訊當時在場證人陳福銓、盧淑芳、盧秀敏到庭訊問，以查明事實真象之
必要；本院前次發回意旨對此亦已加以指明。雖本案卷內並無上開證人之住居所資料
，但原審並非不能向警方調取其等口卡資料，以查明其住居所而加以傳訊。乃原判決
竟以卷內無其等住址資料可供傳喚，並謂本件事證已明，而認無傳訊上開證人之必要
，難謂無應調查之證據而未予調查之違法。以上或為上訴意旨所指摘，或為本院得依
職權調查之事項，應認原判決仍有撤銷發回之原因。
據上論結，應依刑事訴訟法第三百九十七條、第四百零一條，判決如主文。
中      華      民      國    九十一    年      五      月      二      日
                              最高法院刑事第六庭
                                  審判長法官  吳  雄  銘
                                        法官  池  啟  明
                                        法官  石  木  欽
                                        法官  郭  毓  洲
                                        法官  吳  三  龍
      右正本證明與原本無異
                                              書  記  官
中      華      民      國    九十一    年      五      月      六      日
